臺灣臺北地方法院民事判決　　　　　　 95年度保險字第106號
原　　　告　洲義營造有限公司
法定代理人　甲○○
訴訟代理人　乙○○
被　　　告　新安東京海上產物保險股份有限公司
法定代理人　丙○○
訴訟代理人　吳　麒律師
上列當事人間請求給付保險金事件，本院於中華民國96年7月6日
言詞辯論終結，判決如下：
    主    文
原告之訴及假執行之聲請均駁回。
訴訟費用由原告負擔。
    事    實
一、原告主張：
（一）原告於民國93年1月1日與被告訂定僱主意外責任保險契約
      ，被保險人為原告，保險範圍為原告之受僱人在原告所承
      攬之台灣電力股份有限公司東部發電廠（以下簡稱台電東
      部發電廠）水道維修工程施工處所，因執行職務發生意外
      事故遭受體傷或死亡，依法應由原告負賠償責任而受賠償
      請求，保險期間自93年1月1日中午12時起至94年3月1日中
      午12時止。原告之受僱人王鈞誠於93年12月22日上午10時
      許，駕駛登記原告所有車號175─QB號大貨車，搭載亦為
      原告受僱人之張博仁，於執行職務中，在花蓮縣秀林鄉桐
      門村台14線12.8公里施工處所，上開大貨車意外摔落山谷
      ，致乘坐車內之張博仁死亡，原告已為張博仁之死亡賠償
      新台幣（下同）90萬元（不含強制汽車責任險及勞工保險
      給付）。
（二）原告向被告投保僱主意外責任保險已有7、8年之久，原告
      營業項目及業務性質被告均已知悉，且投保時也詳加說明
      工作性質，系爭保險契約特約條款也特約如因執行職務發
      生之事故應予理賠，而依系爭保險契約之內容原告負責之
      水道維修工程全部都需依靠車輛載運清理水道之工具，且
      本承攬地點為公路兩旁水道維修工程距離長達約30公里，
      此段路途在工地內執行職務均在承保範圍內，若謂本件不
      包括在保險範圍內，殊違誠信，且依消費者保護法第11條
      第1項規定，原告在系爭保險契約中所用之條款，應本平
      等互惠之原則，又系爭保險契約條款係被告所擬定，依保
      險法第54條第2項、消費者保護法第11條第2項，應以有利
      於被保險人及消費者解釋方式解釋本件事故是否為系爭保
      險契約承保範圍。
（三）王鈞誠、張博仁及乙○○均為原告之受僱人，乙○○並為
      原告公司駐工地負責人，因工地發生意外事件，原告全權
      委由乙○○處理賠償事宜，始由乙○○與張博仁之家屬成
      立調解，被告以此認王鈞誠及張博仁非原告之受僱人，自
      不足採。
（四）並聲明：（1）被告應給付原告90萬元，及自94年1月12日
      起至清償日止按年息10%計算之利息。（2）願供擔保，請
      准宣告假執行。
二、被告辯稱：
（一）被告固曾承保原告承攬之台電東部發電廠水道維修工程之
      僱主意外責任保險，且系爭保險單之承保範圍雖為「被保
      險人之受僱人於本條款有效期內在本保險單所載施工處所
      ，因執行本保險單承保工程之職務發生意外事故遭受體傷
      或死亡」，然於第2章一般不保事項第10條除外原因第(八)
      項載明「被保險人因所有或使用或管理飛機、船舶及依法
      領有牌照之車輛所致者」，為除外不保事項。今肇事之系
      爭大貨車為原告公司依法領有牌照之車輛，自已符合系爭
      保單之除外不保事項，被告依保險契約自無需負擔賠償責
      任。
（二）本件保單承保範圍為工程責任保險，若因被保險人所有或
      使用或管理之依法領有牌照車輛所致之體傷或死亡，應為
      汽車責任保險之範圍，而不屬本保單承保之範圍。原告雖
      主張依消費者保護法第11條及保險法第54條第2項應作有
      利於原告之解釋，然保險契約成立後，保險人本得於基本
      條款中列舉除外及不保事項以說明保險人之承保範圍；且
      保險人認為有進一步控制危險增加時，可另以特約條款約
      定之，藉以作為危險之控制與確定，俾使保險人得對危險
      為正確之估計，並依估定之危險計算保費。而本件保單依
      大數法則對危險估算，即排除車輛肇事之原因而計算保費
      ，原告自不得以較少之保費而取得較大之承保範圍。故該
      款約定屬保險人確定承保範圍及正確估算危險之用，並無
      與一般法律之規定有所偏離，且依誠實信用原則亦未對被
      保險人將產生不合理之不利，否則若依原告主張，則保險
      契約中所有有關保險人控制危險之不保及特約條款豈非形
      同具文？如此不但嚴重影響保險人對危險之控制及保費之
      計算，亦影響保險公司之財務及理賠能力，對保險業之健
      全發展亦有妨礙。
（三）依王鈞誠、張博仁二人之93年度綜合所得稅資料，原告公
      司未有任何支付薪資之資料，且張博仁依原告所提加保資
      料為93年12月8日由原告公司為其投保勞工保險，而王鈞
      誠為事故當日93年12月22日由原告公司加保，而加保當時
      ，王鈞誠之勞工保險尚與花蓮縣挖土機堆土機操作員職業
      工會之加保重複投保，故原告應屬將本件工程轉包乙○○
      ，乙○○再轉包王鈞誠與張博仁，然為規避政府採購法第
      65條禁止轉包規定，故將乙○○向台電公司申報為工地管
      理人，而將乙○○之下包張博仁及王鈞誠以原告公司名義
      加保，此觀之原告提出之花蓮縣壽豐鄉調解委員會調解書
      載明張博仁及王鈞誠受僱乙○○，且對造人之記載亦為乙
      ○○而非記載原告代理人乙○○自明，故張博仁、王鈞誠
      及乙○○是否為原告之受僱人，或為下包廠商，是否屬系
      爭保險契約特約條款第1條之承保範圍，實令人生疑。又
      調解書既非原告簽訂，其上又記載張博仁受僱人為乙○○
      ，原告若主張為其所簽訂並履行，自應證明已支付和解金
      90萬元，否則由形式觀之，張博仁顯非原告公司之受僱人
      ，自不符合本保單承保範圍約定。
（四）並聲明：（1）原告之訴及假執行之聲請均駁回。（2）如
      受不利判決，願供擔保請准宣告免為假執行。
三、兩造不爭執之事實：
（一）原告於93年1月1日向被告投保系爭保險。
（二）王鈞誠於93年12月22日上午10時許，駕駛系爭大貨車搭載
      張博仁，於執行職務中，在花蓮縣秀林鄉桐門村台14線12
      .8 公里施工處所，系爭大貨車意外摔落山谷，致乘坐車
      內之張博仁死亡。
（三）系爭大貨車為原告依法領有牌照之車輛。
四、原告主張依系爭保險契約向被告請求給付保險金，被告則以
    前揭情詞置辯，是兩造爭執點，厥在於：本件事故是否為系
    爭意外責任險承保範圍？茲析述如下：
（一）系爭意外責任險於保險批單約定承保範圍為「本公司（指
      被告）對被保險人（指原告）之受僱人於本條款有效期內
      在本保險單所載施工處所，因執行本保險單承保工程之職
      務發生意外事故遭受體傷或死亡，依法應由被保險人負賠
      償責任而受賠償請求時，本公司對被保險人負賠償之責」
      ，有系爭保險批單在卷可稽，而本件原告向被告請求之基
      礎，亦係根據上開保險契約之約定；然系爭保險契約責任
      保險基本條款第2章一般不保事項第10條亦規定「對於下
      列事故所致之賠償責任，本公司不予賠償：(八)被保險人因
      所有或使用或管理飛機、船舶及依法應領有牌照之車輛所
      致者」，是依法應領有牌照之車輛所致之賠償責任，乃屬
      系爭意外責任險不保事項。本件肇事之系爭大貨車乃原告
      所有領有牌照乙事，亦為兩造所不爭執，準此，依上開保
      險契約之約定，本件肇事車輛即系爭大貨車對受僱人即張
      博仁所致之賠償責任，乃屬系爭意外責任險不保事項。
（二）雖被告另稱兩造已特約上開承保範圍，若謂本件不包括在
      保險範圍內，殊違誠信，且依消費者保護法第11條第1項
      規定，原告在系爭保險契約中所用之條款，應本平等互惠
      之原則，又系爭保險契約條款係被告所擬定，依保險法第
      54條第2項、消費者保護法第11條第2項，應以有利於被保
      險人及消費者解釋方式解釋本件事故是否為系爭保險契約
      承保範圍。惟所謂保險，係指當事人約定，一方交付保險
      費於他方，他方對於因不可預料或不可抗力之事故所致之
      損害，負擔賠償財物之行為，依前項所訂之契約，為保險
      契約，保險法第1條定有明文。依上開規定，要保人或受
      益人固得因不可預料或不可抗力之事故所致之損害，請求
      保險人賠償，惟保險除社會保險外，保險人經營保險之目
      的在謀求利潤，故保險人於決定是否接受要保人之要保與
      決定保險費之費率時，必須有足夠資料了解保險事故（承
      保範圍）是否發生以及發生後損失之大小，並透過契約之
      約定儘量將保險事故置於自己可以估計之因素之下，亦即
      保險人透過保險契約界定保險事故範圍，依所得保險事故
      發生可能及發生後損失之大小等資料精算保險費費率收取
      保險費，因而保險事故之界定，影響保險人關於危險之估
      計及保險費數額。而系爭保險契約屬定型化契約，為兩造
      所不爭執，系爭保險契約之要保人即原告於決定是否與被
      告簽定系爭保險契約前，依一般情形判斷，既得自行決定
      是否簽約，並得依其自由選擇欲投保之保險契約種類，並
      非完全受制於定型化契約之險種，原告復未舉證證明於訂
      約時，有何無從選擇締約對象及無拒絕締約餘地之情形，
      或有其他顯失公平情事。又系爭意外責任險約定之承保範
      圍固如前之記載，惟兩造於保險批單亦約定「本批單所記
      載事項如與保險單條款牴觸時，悉依本批單為準，其他事
      項仍適用保險單條款之規定」；而關於依法應領有牌照之
      車輛所致之賠償責任是否除外不保乙情，系爭保險批單並
      未直接約定，故仍應適用保險單條款之規定，以系爭保險
      契約責任保險基本條款第2章一般不保事項第10條(八)之約
      定內容，作為原告本件是否符合系爭保險契約所約定保險
      金給付條件之判斷標準，經審酌系爭保險批單及保險單條
      款之文字用語，均屬明確，並無何疑義或不明之處，揆諸
      前開說明，自屬有效約定，並應依其等約定之文字用語予
      以解釋適用，無需別事探求，亦與誠信或平等互惠原則無
      涉，是原告上開所辯，不足採信。
五、綜上所述，系爭意外責任險承保範圍為「本公司（指被告）
    對被保險人（指原告）之受僱人於本條款有效期內在本保險
    單所載施工處所，因執行本保險單承保工程之職務發生意外
    事故遭受體傷或死亡，依法應由被保險人負賠償責任而受賠
    償請求時，本公司對被保險人負賠償之責」，且約定不保事
    項包括「被保險人因所有或使用或管理飛機、船舶及依法應
    領有牌照之車輛所致者」，其契約真意為領有牌照之車輛因
    行車所致意外事故，非屬系爭意外責任險承保範圍，原告依
    保險契約請求被告給付保險金，為無理由，應予駁回。原告
    之訴既經駁回，其假執行之聲請已失所附麗，應併駁回之。
六、本件判決之基礎已臻明確，兩造其餘之攻擊、防禦方法，核
    與本判決所為上述判斷不生影響，爰不一一加以論述，併此
    敘明。
七、據上論結，本件原告之訴為無理由，依民事訴訟法第78條，
    判決如主文。
中　　華　　民　　國　　96　　年　　7 　　月　　27　　日
                    民事第六庭  法　官　蕭清清
以上為正本係照原本作成
如對本判決上訴，須於判決送達後20日內向本院提出上訴狀
中　　華　　民　　國　　96　　年　　7 　　月　　27　　日
                                書記官  林秀娥
